【裁判字號】    95,上訴,2315
【裁判日期】    951213
【裁判案由】    毒品危害防制條例
【裁判全文】
臺灣高等法院臺中分院刑事判決        95年度上訴字第2315號
上  訴  人
即  被  告  丙○○
選任辯護人  楊雯齡律師
上列上訴人因違反毒品危害防制條例案件，不服臺灣臺中地方法
院95年度訴字第1407號中華民國95年 8月24日第一審判決（起訴
案號：臺灣臺中地方法院檢察署95年度偵字第2165號），提起上
訴，本院判決如下：
    主    文
上訴駁回。
    犯罪事實
一、丙○○曾因違反毒品危害防制條例案件，經臺灣臺中地方法
    院判處有期徒刑2月，於民國92年8月15日易科罰金執行完畢
    ，猶不知悔改，其明知ＭＤＭＡ（俗稱「搖頭丸」）、愷他
    命（又稱Ｋ他命）各屬毒品危害防制條例第2條第2項所管制
    之第二級毒品、第三級毒品，為牟取利益，竟基於意圖營利
    而販賣第二級毒品ＭＤＭＡ（下稱ＭＤＭＡ）、第三級毒品
    愷他命（下稱愷他命）之概括犯意，連續為下列之販賣行為
    ：(一)95年 1月15日某時，在台中市○○區○○路一段8號7樓
    之15租住處，以其所有0000000000號行動電話與乙○○（所
    涉販賣第二級毒品、第三級毒品犯行，經原審法院判處有期
    徒刑 5年，因撤回上訴而告確定）所使用0000000000號行動
    電話（均未扣案）聯繫，約定由丙○○以每顆ＭＤＭＡ新臺
    幣（下同)300元、愷他命每公克（每包均1公克，下同）650
    元或 1,000元之代價，販賣ＭＤＭＡ及愷他命予乙○○，待
    價格、數量洽妥後，旋即約定在上揭丙○○租住處交易，丙
    ○○當日即同時販賣ＭＤＭＡ57顆、每公克650元之愷他命6
    1公克、每公克1,000元之愷他命32公克予乙○○。計販賣Ｍ
    ＤＭＡ之所得為17,100元、販賣愷他命之所得為71,650元，
    合計販賣毒品所取得之價金共88,750元（惟迄警查獲時僅剩
    60,000元）。(二)95年 1月22日凌晨5、6時許，在其台中市○
    ○區○○路一段8號7樓之15租住處，以上開行動電話與乙○
    ○聯繫販賣毒品事宜，約定販賣ＭＤＭＡ之數量30顆、每顆
    代價300元；販賣愷他命之數量53公克、代價為每公克1,000
    元，待價格、數量洽妥後，旋即約定在上揭租住處交易，丙
    ○○當場同時為販賣而交付上揭數量之ＭＤＭＡ、愷他命予
    乙○○，價金則另約定數日後交付。嗣先於95年 1月24日凌
    晨 3時許，在台中市○○區○○路一段8號7樓之15為警查獲
    乙○○，並扣得其所有ＭＤＭＡ17顆、愷他命50包（實稱毛
    重43.355公克，驗餘毛重43.340公克，含55個塑膠袋）、販
    賣毒品所得之現金106,000元。繼於同日凌晨6時許，在台中
    市○○區○○路一段8號7樓之15為警查獲丙○○，並扣得其
    所有供販賣之愷他命1包（實稱毛重0.501公克，驗餘毛重0.
    488公克，含塑膠袋1個）及因販賣ＭＤＭＡ、愷他命所得之
    現金60,000元。
二、案經臺中市警察局移送臺灣臺中地方法院檢察署檢察官偵查
    起訴。
    理    由
一、上開犯罪事實，業據上訴人即被告丙○○於原審法院及本院
    審理時均坦承不諱，並有下列事證可佐：(一)證人乙○○於原
    審法院具結證述：以手機（即行動電話）聯絡，向丙○○購
    買毒品ＭＤＭＡ、愷他命，每次都是兩種一起買，95年1月1
    5日向丙○○購買每顆300元之ＭＤＭＡ57顆，價錢為17,100
    元；每公克650元之愷他命 61公克，價錢為39,650元；每公
    克1,000元之愷他命 32公克，價錢為32,000元，共計付給價
    金88,750元；95年 1月22日上午5、6時向丙○○購買ＭＤＭ
    Ａ30顆、愷他命 53公克，每顆ＭＤＭＡ之價格為300元，每
    公克愷他命則為 1,000元，此次之價錢尚未給付等語（見原
    審卷第 101、102、103、104、106、109、110頁）。(二)扣案
    之愷他命 1包、販毒所得現金60,000元。(三)被告遭查獲之愷
    他命及乙○○被查獲之ＭＤＭＡ、愷他命，經送鑑定結果，
    確分別含有愷他命、ＭＤＭＡ成分，有行政院衛生署管制藥
    品管理局95年 3月16日管檢字第0950001777號函附之檢驗成
    績書在卷可稽。(四)被告所使用0000000000號行動電話與證人
    乙○○所使用0000000000號行動電話間，於上揭時間內確均
    有聯繫紀錄，有各該行動電話之雙向通聯紀錄附卷可憑。(五)
    ＭＤＭＡ、愷他命等毒品均物稀價昂，從事販毒者，既須冒
    被取締判處重刑之危險，苟無利可圖，縱屬至愚，亦無人為
    之。又我國查緝毒品之轉讓或販賣一向執法甚嚴，對於販賣
    毒品者尤科以重度刑責，且販賣ＭＤＭＡ、愷他命既係違法
    行為，當非可公然為之，亦無公定價格，且容易分裝並增減
    份量，而每次買賣之價量，可能隨時依雙方關係深淺、資力
    、需求量及對行情之認知、來源是否充裕、查緝是否嚴謹、
    購買者被查獲時供述購買對象之可能風險之評估等情形，而
    異其標準，非可一概而論。另販賣之利得，除被告坦承犯行
    或價量俱臻明確外，委難察得實情，販賣之人從價差或量差
    中牟利之方式雖異，其意圖營利之販賣行為則同一。是以因
    ＭＤＭＡ、愷他命量微價高，販賣者率有暴利可圖，茍非意
    圖販賣營利，一般人焉有可能甘冒重度刑責而販賣，從而，
    被告上揭販賣ＭＤＭＡ、愷他命之時，當有意圖營利之犯意
    ，亦足認定。(五)綜合以上各項事證，足認被告上開販賣ＭＤ
    ＭＡ、愷他命予乙○○之自白，應屬真實可採。則其販賣Ｍ
    ＤＭＡ、愷他命予乙○○之事證明確，犯行洵堪認定。
二、被告行為後，94年2月2日修正公布之刑法，業於95年7月1日
    施行，應依刑法第2條第1項之規定比較應適用之法律如下：
    (一)修正刑法第33條第 5款規定：「罰金：新臺幣一千元以上
    ，以百元計算之」，經比較修正前刑法第33條第 5款、罰金
    罰鍰提高標準條例第 1條前段、現行法規所定貨幣單位折算
    新臺幣標準第 2條等規定之適用結果，有關毒品危害防制條
    例第 4條第2項、第3項所規定法定刑之最低額，於修正前為
    銀元10元即新臺幣30元；修正後則為新臺幣 1,000元，是此
    部分修正後之法律並未較有利於行為人，因此，就法定刑之
    罰金最低額部分，自應適用修正前刑法第33條第 5款之規定
    。(二)修正刑法第55條關於想像競合之規定：「一行為而觸犯
    數罪名者，從一重處斷。但不得科以較輕罪名所定最輕本刑
    以下之刑」，與修正前相較，所增加之但書乃法理之明文化
    ，非屬法律變更（最高法院95年第 8次刑事庭會議決議參照
    ），自無庸依刑法第2條第1項之規定為新舊法比較，應逕依
    修正刑法第55之規定，論以想像競合犯。(三)修正刑法已刪除
    第56條連續犯之規定，此刪除雖非犯罪構成要件之變更，但
    顯已影響行為人刑罰之法律效果，自屬法律有變更。經比較
    新、舊法結果，修正前應以一罪論；修正後則應數罪併罰，
    是修正之法律未較有利於行為人，自應適用刪除前刑法第56
    條規定，論以連續犯。(四)修正刑法第47條第 1項規定：「受
    徒刑之執行完畢，或一部之執行而赦免後，五年以內『故意
    』再犯有期徒刑以上之罪者，為累犯。則再犯之罪如為「過
    失犯」，即不構成累犯。然修正前刑法第47條之規定，過失
    犯亦可論處累犯。是此項變動影響行為人之刑罰法律效果，
    係屬刑法第2條第 1項之「法律變更」，自應為新舊法比較。
    本案被告係屬故意犯罪，不論依照修正前刑法第47條或修正
    刑法第47條第 1項規定，均應成立累犯，則修正後之規定，
    未較有利於被告，自應適用修正前刑法第47條規定，論以累
    犯。
三、查ＭＤＭＡ、愷他命分別係毒品危害防制條例第2條第2項第
    2款、第3款所管制之第二級毒品、第三級毒品。是核被告所
    為，係犯毒品危害防制條例第4條第2項之販賣第二級毒品罪
    及同條例第4條第3項之販賣第三級毒品罪。被告因販賣而持
    有ＭＤＭＡ、愷他命之低度行為，應為販賣之高度行為所吸
    收，均不另論罪。被告先後多次販賣ＭＤＭＡ及愷他命之犯
    行、時間緊接，方法相同，各觸犯構成要件相同之罪名，顯
    均係基於概括犯意反覆為之，應依刪除前刑法第56條連續犯
    之規定，各論以一販賣第二級毒品罪及販賣第三級毒品罪，
    除販賣第二級毒品罪之法定刑為無期徒刑部分依法不得加重
    外，均加重其刑。被告係同時販賣ＭＤＭＡ、愷他命，顯見
    其係以一行為觸犯上揭販賣第二級毒品罪、販賣第三級毒品
    罪之犯行，為想像競合犯，應依刑法第55條之規定，從一重
    之販賣第二級毒品罪論處，公訴人認被告係犯意各別，行為
    互殊，應予以分論併罰，尚有未洽。被告曾因違反毒品危害
    防制條例案件，經臺灣臺中地方法院判處有期徒刑 2月確定
    ，並於92年 8月15日易科罰金執行完畢，有臺灣高等法院被
    告前案紀錄表附卷可參，其受有期徒刑之執行完畢， 5年以
    內再犯有期徒刑以上之罪，為累犯，應依修正前刑法第47條
    之規定，除販賣第二級毒品罪之法定刑為無期徒刑部分依法
    不得加重外，遞加重其刑。
四、原審以被告之罪證明確，適用毒品危害防制條例第4條第2項
    、第3項，刑法第11條、第2條第 1項，刪除前刑法第56條，
    刑法第55條，修正前刑法第47條等規定，予以論罪。並審酌
    被告明知ＭＤＭＡ、愷他命係屬戕害人身心之毒品，竟為貪
    圖不法利益，鋌而走險予以販賣他人，危害社會治安及國民
    健康甚鉅，且販賣毒品為世界各國戮力查緝之萬國公罪，Ｍ
    ＤＭＡ、愷他命足以使施用者導致精神障礙、性格異常，甚
    至造成生命危險之生理成癮性及心理依賴性，是被告之行為
    嚴重戕害國民身心健康，危害社會治安至深且鉅，惡性非輕
    ，且斟酌被告販賣毒品之次數、所得及販賣對象之多寡、已
    坦承犯行，態度尚稱良好等一切情狀，從輕量處有期徒刑7
    年6月。復依毒品危害防制條例第19條第1項之規定，將扣案
    之被告所有供販賣所用之愷他命（驗餘毛重0.488公克，含
    塑膠袋1個）、因販賣第二、三級毒品所得之現金60,000元
    ，均諭知沒收；未扣案之被告因販賣第二、三級毒品所得之
    財物28,750元，亦諭知沒收，如全部或一部不能沒收時，以
    其財產抵償之；未扣案之被告所有供犯販賣毒品所用000000
    0000諾基亞廠牌行動電話機1具，亦宣告沒收，如全部或一
    部不能沒收時，追徵其價額。核其認事用法皆無不當，量刑
    亦屬妥適。
五、被告上訴意旨：(一)原審認定被告販賣毒品所得共88,750元，
    惟被告購入毒品ＭＤＭＡ之單價為250元或300元、愷他命50
    公克為45,000至50,000元，實際獲利非如原審認定如此之多
    。(二)被告年僅22歲，高中教育程度，因年輕貪玩，致涉本案
    ，現已坦白認錯、痛改前非，交保後亦覓得正當工作，且有
    心繼續就學，犯情堪憫，請依刑法第59條規定，減輕其刑。
    惟查：(一)販賣毒品所得之財物，依法諭知沒收時，應沒收其
    販賣所得之價款，凡販賣毒品所得之對價，不問其中何部分
    屬於成本，何部分屬於犯罪所得之財物，應均予沒收，始與
    法條之規定符合。且因犯罪所得之財物，亦不能與正常營利
    事業計算營利所得之情形，相提並論（最高法院65年度第 5
    次刑庭庭推總會議決議(一)參照）。又毒品危害防制條例第19
    條第 1項規定，犯販賣毒品罪者，其犯罪所得之財物均沒收
    之，係採義務沒收主義。故販賣毒品所得之對價，不問其中
    成本若干，利潤多少，均應全部諭知沒收，貫徹政府查禁煙
    毒之決心，以符立法本旨（最高法院91年度台上字第2419號
    判決要旨參照）。是原審不問被告購入毒品之成本若干，依
    其販賣所取得之對價，認定被告因販賣毒品所得之財物為88
    ,750元，自難指為不當。(二)刑法第59條之酌量減輕其刑，必
    須犯罪另有特殊之原因與環境等等，在客觀上足以引起一般
    同情，認為即予宣告法定低度刑期尤嫌過重者，始有其適用
    （最高法院45年台上字第1165號判例參照）。又量刑固屬法
    院自由裁量之職權，然仍應受比例原則等法則之拘束，並非
    可恣意為之，致礙及公平正義之維護，必須兼顧一般預防之
    普遍適應性與具體個案特別預防之妥當性，始稱相當。而刑
    法第59條之酌量減輕其刑，必於犯罪之情狀，在客觀上足以
    引起一般同情，認為即予宣告法定低度刑期，猶嫌過重者，
    始有其適用；至於被告無前科、家境貧困、肢體殘障、坦白
    犯行，犯罪所得低微等情狀，僅可為法定刑內從輕科刑之標
    準，不得據為酌量減刑之理由（最高法院94年度台上字第 9
    號判決要旨參照）。是本院考量毒品對社會秩序及國民健康
    危害至鉅，嚴重影響社會治安，販賣行為之情節尤重，更應
    嚴加非難，誠屬法所不容而懸為厲禁，被告為圖私利，不惜
    違法犯禁，已甚可議，依一般國民社會感情，實難認被告犯
    本件同時販賣第二級毒品及第三級毒品之罪，有何顯可憫恕
    之處。至於被告之年齡、教育程度，因貪玩致涉本案，犯後
    坦白認錯、痛改前非，交保後亦覓得正當工作，且有心繼續
    就學等情，核屬犯人之智識程度、犯罪動機、生活狀況、犯
    罪後態度等事項，均非關犯罪顯可憫恕之特殊原因與環境，
    僅可作為法定刑內從輕科刑之標準，尚不得據為援引刑法第
    59條酌量減輕其刑之理由。(三)綜上所述，被告上訴指摘原判
    決認定販賣毒品所得財物之數額不當，並請求依刑法第59條
    之規定，酌量減輕其刑，均無理由，其上訴應予駁回。
六、公訴意旨另以：被告除上揭被訴販賣ＭＤＭＡ、愷他命之事
    實外，尚各基於意圖營利，販賣ＭＤＭＡ及愷他命之概括犯
    意，自93年4月間起，陸續在台中市○○路105號16樓之滾石
    ＰＵＢ，向真實姓名年籍不詳綽號「阿凱」之成年男子，以
    ＭＤＭＡ每顆250元至300元不等之價格，以愷他命每一大包
    50克45,000元至50,000元不等之價格，購得ＭＤＭＡ及愷他
    命後，自93年6月間起至95年1月22日凌晨，在台中市○○路
    105號16樓之滾石ＰＵＢ或其位於台中市○○區○○路一段8
    號 7樓之15租住處，再以愷他命每50公克53,000元至70,000
    萬元不等（依純度）之價格，以ＭＤＭＡ每顆 300元之價格
    ，連續販賣ＭＤＭＡ及愷他命予被告乙○○6、7次（扣除上
    揭 2次販賣ＭＤＭＡ、愷他命之犯行），每次平均販賣ＭＤ
    ＭＡ50顆、愷他命50公克。因認被告此部分亦涉犯毒品危害
    防制條例第 4條第2項、第3項販賣第二級毒品、販賣第三級
    級毒品等罪嫌。惟訊據被告堅詞否認有此部分販賣ＭＤＭＡ
    、愷他命之犯行。經查：(一)按犯罪事實應依證據認定之，無
    證據不得認定犯罪事實，又不能證明被告犯罪或其行為不罰
    者，應諭知無罪之判決，刑事訴訟法第154條第 2項、第301
    條第 1項分別定有明文。再事實之認定，應憑證據，如未能
    發現相當之證據，或證據不足以證明，自不能以推測或擬制
    之方法，以為裁判基礎（最高法院40年台上字第86號判例參
    照）。另按認定犯罪事實，所憑之證據，雖不以直接證據為
    限，間接證據亦包括在內，然無論直接或間接證據，其為訴
    訟上之證明，須於通常一般之人均不致於有所懷疑，而得確
    信其為真實之程度者，始得據之為有罪之認定，倘其證明尚
    未達到此一程度，而有合理性懷疑之存在時，即無從為有罪
    之認定（最高法院69年台上字第1531號、76年台上字第4968
    號判例參照）。又被告之自白不能作為有罪判決之唯一證據
    ，仍應調查其他必要之證據，以察其是否與事實相符，刑事
    訴訟法第156條第2項亦有明文，所謂應調查其他必要之證據
    者，並不侷限於此項自白確定出於任意性而已，尤重在其有
    補強證據以擔保被告自白之真實性，亦即以補強證據之存在
    ，藉以限制合法自白在證據上之價值，俾發現實質上之真實
    ；故即使被告之自白出於任意性，然若別無其他補強證據足
    以擔保其自白確與犯罪實相符者，該「自白」仍非刑事訴訟
    法上得據之為認定被告犯罪事實之證據；且刑事訴訟法上所
    謂認定犯罪事實之證據，係指足以認定被告確有犯罪行為之
    積極證據而言，該項證據自須適合於被告犯罪事實之認定，
    始得採為斷罪資料，如未能發現相當證據或積極證據不足為
    不利於被告事實之認定時，自不能以推測或擬制之方法，以
    為裁判基礎，即應為有利於被告之認定，更不必有何有利之
    證據（參見最高法院29年上字第3105號、40年台上字第86號
    、30年上字第 816號判例）。再者，檢察官就被告之犯罪事
    實，應負舉證責任，並指出證明之方法，因此，檢察官對於
    起訴之犯罪事實，應負提出證據及說服之實質舉證責任，倘
    其所提出之證據，不足為被告有罪之積極證明，或其闡明之
    證明方法，無從說服法官以形成被告有罪之心證，基於無罪
    推定之原則，自應為被告無罪判決之諭知（最高法院92年台
    上字第 128號判例參照）。(二)被告丙○○於警詢中雖坦承係
    自93年6月間起至95年1月22日凌晨止，在其上揭租住處販賣
    ＭＤＭＡ、愷他命予乙○○等語。然被告丙○○於警詢中曾
    供稱：「（該交易明細表）是我寫的，我與乙○○於95年 1
    月22日凌晨 5時對帳時所寫的，內容為乙○○將販毒所得應
    拆帳交給我88,750元，但我跟乙○○借 2,000元，所以當日
    對帳，乙○○實際交給我86,750元」等語（見警卷第20、21
    頁），並於95年2月6日檢察官訊問後即翻異前詞，改稱：僅
    曾於95年 1月22日提供ＭＤＭＡ、愷他命予乙○○施用等語
    ，另證人乙○○於原審法院具結稱述：我記得向丙○○購買
    毒品是2、3次，沒有7、8次那麼多，總共買2、3次，另外有
    向綽號「魚丸」者購買等語（見審卷第 100、104、107頁）
    ，且除上開已論罪部分，有關其他買賣之時間、地點、數量
    、價格等犯罪構成要件之事實，無論係被告之自白或證人乙
    ○○之證述，皆無具體完整之供述，自難僅憑其二人於警詢
    時一度供認係自93年 6月間起即有買賣ＭＤＭＡ、愷他命之
    不完整自白或證述，而為不利於被告之認定。(三)證人乙○○
    於原審法院證稱：卷內扣案之交易明細表係於95年 1月15日
    向被告購買ＭＤＭＡ、愷他命之結算結果等語，此部分經核
    與上揭被告於警詢中供述之情節相符，另依扣案ＭＤＭＡ、
    愷他命等毒品，亦僅足資證明被告自白曾於95年 1月22日販
    賣ＭＤＭＡ、愷他命予乙○○之事實，堪認被告所為之自白
    及證人乙○○之證述，應僅足以認定前揭犯罪事實欄所示 2
    次販賣毒品之犯行，則被告其餘自93年 6月間起即有連續販
    賣ＭＤＭＡ、愷他命等犯行之自白，尚屬缺乏證據證明，自
    難遽行採為不利於被告之認定。(四)公訴人認被告有此部分另
    為販賣ＭＤＭＡ、愷他命之犯行，惟並未明確指出被告歷次
    販賣之數量及金額，自無從查證被告之自白與證人乙○○此
    部分之證述是否與事實相符。(五)綜上所述，本件被告除犯罪
    事實欄所示 2次販賣ＭＤＭＡ、愷他命之犯行外，有關公訴
    意旨所指其餘販賣ＭＤＭＡ、愷他命部分，因檢察官所舉之
    證據仍有未足，犯罪事實是否發生，即存有合理之懷疑，亦
    即依現有之證據，尚無從說服本院形成被告有罪之心證。此
    外，復查無其他積極證據足資證明被告有何此部分販賣毒品
    之犯行，則此部分核係不能證明被告犯罪，惟公訴人認與前
    揭經論處罪刑部分，有連續犯之裁判上一罪關係，爰不另為
    無罪之諭知，併予敘明。
七、據上論斷，應依刑事訴訟法第368條，判決如主文。
本案經檢察官甲○○到庭執行職務。
中    華    民    國    95    年    12    月    13    日
               刑事第六庭  審判長法  官  李  文  雄
                                 法  官  劉  連  星
                                 法  官  張  恩  賜
上列正本證明與原本無異。
如不服本判決應於收受送達後十日內向本院提出上訴書狀，其未
敘述上訴之理由者並得於提起上訴後十日內向本院補提理由書（
均須按他造當事人之人數附繕本）。
                                 書記官  陳  如  慧
中    華    民    國    95    年    12    月    14    日
附錄論罪科刑法條
毒品危害防制條例第四條：
製造、運輸、販賣第一級毒品者，處死刑或無期徒刑；處無期徒
刑者，得併科新臺幣一千萬元以下罰金。
製造、運輸、販賣第二級毒品者，處無期徒刑或七年以上有期徒
刑，得併科新臺幣七百萬元以下罰金。
製造、運輸、販賣第三級毒品者，處五年以上有期徒刑，得併科
新臺幣五百萬元以下罰金。
製造、運輸、販賣第四級毒品者，處三年以上十年以下有期徒刑
，得併科新臺幣三百萬元以下罰金。
製造、運輸、販賣專供製造或施用毒品之器具者，處一年以上七
年以下有期徒刑，得併科新臺幣一百萬元以下罰金。
前五項之未遂犯罰之。
                                                      Ｆ


司法院資訊處製作；財團法人民間司法改革基金會備份。
